【裁判字號】    89,訴,415
【裁判日期】    900913
【裁判案由】    分割共有物
【裁判全文】
臺灣苗栗地方法院民事判決  八十九年度訴字第四一五號
    原      告  丙○○
    被      告  庚○○
                乙○○
                戊○○
                辛○○○
                己○○
    訴訟代理人  壬○○○
右當事人間請求分割共有物事件，本院判決如左：
    主    文
兩造共有之坐落苗栗縣後龍鎮○○○段一三三九之一、一三四０之一、一三四０之二
、一三四一之一、一三四五之六、一三四五之二０、一三四九之一、一三四九之二、
二一六七、二一七六、二一七七地號面積共計二二二八三平方公尺土地，依下列方法
分割：（甲）苗栗縣後龍鎮○○○段一三四一之一、一三四五之二０、二一七六、二
一七七地號等四筆土地面積共計五七０八平方公尺分歸被告己○○所有；（乙）如附
圖所示編號Ｂ─１１、Ｃ─４、Ｄ─２、Ｆ─２部分面積共計二０七九平方公尺土地
分歸被告辛○○○所有；（丙）苗栗縣後龍鎮○○○段二一六七地號全筆及如附圖所
示編號Ａ─３、Ｂ─１、Ｂ─１０、Ｃ─１、Ｆ─１部分面積共計二０七九平方公尺
土地分歸被告甲○○○所有；（丁）如附圖所示編號Ａ─４、Ａ─５、Ｂ─２、Ｂ─
９、Ｃ─２部分面積共計二０七九平方公尺土地分歸被告戊○○所有；（戊）如附圖
所示編號Ａ─１、Ｂ─８部分面積共計二０七九平方公尺土地分歸被告乙○○所有；
（己）如附圖所示編號Ａ─９、Ｂ─３、Ｂ─７、Ｃ─３、Ｃ─８、Ｄ─１部分面積
共計二０七九平方公尺土地分歸被告壬○○○所有；（庚）如附圖所示編號Ａ─２、
Ａ─８、Ｂ─６、Ｃ─７、Ｅ─３部分面積共計二０七八平方公尺土地分歸被告丁○○所有；（辛）如附圖所示編號Ａ─７、Ｂ─５、Ｃ─６、Ｅ─２部分面積共計二０
七八平方公尺土地分歸被告庚○○所有；（壬）如附圖所示編號Ａ─６、Ｂ─４、Ｃ
─５、Ｄ─３、Ｅ─１部分面積共計二０二四平方公尺土地分歸原告丙○○所有。
訴訟費用由被告己○○負擔十一分之三，被告辛○○○、甲○○○、戊○○、乙○○
、壬○○○、丁○○、庚○○各負擔十一分之一，餘由原告負擔。
    事    實
甲、原告方面：
一、聲明：求為判決兩造共有之坐落苗栗縣後龍鎮○○○段一三三九之一、一三四０
    之一、一三四０之二、一三四一之一、一三四五之六、一三四五之二０、一三四
    九之一、一三四九之二、二一六七、二一七六、二一七七地號，面積共計二二二
    八三平方公尺土地（以下簡稱系爭土地）准予分割。
二、陳述：
（一）系爭土地為兩造所共有，應有部分各為原告十一分之一，被告己○○十一分之
      三，被告辛○○○、甲○○○、戊○○、乙○○、壬○○○、丁○○、庚○○
      各為十一分之一，系爭土地除同段一三四五之六、一三四五之二０地號土地為
      為林地外，其餘雖均屬田地，惟農業發展條例已於民國八十九年一月四月修正
      公布，依該條例第十六條第四款之規定，本條例中華民國八十九年一月四日修
      正施行前之共有耕地，得分割為單獨所有，則系爭土地既無法令限制不許分割
      情事，亦無因使用目的有不能分割之情形，而兩造就該土地亦未訂有不分割之
      契約，惟就分割方法則未能獲致協議，為此訴請准予裁判分割。
（二）系爭土地請依如附圖所示分割方法予以分割。
三、證據：提出協議書、分割方案各一件及土地登記簿謄本十一件為證，並聲請勘驗
    現場。
乙、被告方面：
壹、被告乙○○未於言詞辯論期日到場，亦未提出書狀為聲明或陳述。
貳、被告己○○、辛○○○、甲○○○、戊○○、壬○○○、丁○○、庚○○部分：
一、聲明：同意分割。
二、陳述：均同意依如附圖所示分割方法予以分割。
丙、本院依聲請勘驗現場，並囑託苗栗縣竹南地政事務所派員實施測量。
    理    由
一、本件被告乙○○經合法通知，未於言詞辯論期日到場，核無民事訴訟法第三百八
    十六條各款所列情形，爰依原告聲請，由其一造辯論而為判決。
二、原告起訴主張系爭土地為兩造所共有，應有部分各為原告十一分之一，被告己○○十一分之三，被告辛○○○、甲○○○、戊○○、乙○○、壬○○○、丁○○
    、庚○○各為十一分之一，系爭土地除同段一三四五之六、一三四五之二０地號
    土地為為林地外，其餘雖均屬田地，惟農業發展條例已於民國八十九年一月四月
    修正公布，依該條例第十六條第四款之規定，本條例中華民國八十九年一月四日
    修正施行前之共有耕地，得分割為單獨所有，則系爭土地既無法令限制不許分割
    情事，亦無因使用目的有不能分割之情形，而兩造就該土地亦未訂有不分割之契
    約，惟就分割方法則未能獲致協議，為此訴請准予裁判分割等語；被告乙○○未
    於言詞辯論期日到場爭執，亦未提出書狀供本院審酌；被告己○○、辛○○○、
    甲○○○、戊○○、壬○○○、丁○○、庚○○等人則均同意分割，並均陳明同
    意依如附圖所示分割方法予以分割。
三、本件原告主張系爭土地為兩造所共有，應有部分各為原告十一分之一，被告己○○十一分之三，被告辛○○○、甲○○○、戊○○、乙○○、壬○○○、丁○○
    、庚○○各為十一分之一，前開土地並無因使用目的有不能分割之情形，兩造就
    該土地亦未訂有不分割之契約，惟就分割方法則未能獲致協議之事實，業據其提
    出與所述相符之土地登記簿謄本十一件為證，且為被告等所不爭執，自堪信原告
    之主張為實在。
四、按各共有人除因物之使用目的不能分割，或契約訂有不分割之期限外，得隨時請
    求分割共有物，民法第八百二十三條第一項定有明文。次按每宗耕地分割後每人
    所有面積未達０．二五公頃者，不得分割。但有下列情形之一者，不在此限：四
    、本條例中華民國八十九年一月四日修正前之共有耕地，得分割為單獨所有，八
    十九年一月二十六日總統（88）華總（一）義字第八九０００一七三七０號令修
    正公布施行之農業發展條例第十六條但書第四款定有明文。經查，系爭土地除同
    段一三四五之六、一三四五之二０地號土地外雖均屬田地，惟兩造之共有狀態係
    發生於前開農業發展修正前，此有土地登記簿謄本附卷足稽，揆諸前開說明，自
    得分割為單獨所有，從而，原告依民法第八百二十四條第二項規定，訴請以判決
    分割系爭土地，於法即無不合，所訴應予准許。
五、再按裁判上如何定共有物分割之方法，除應斟酌當事人之聲明、共有物之性質、
    共有人之意願、利害關係、經濟效用及全體共有人之利益等公平決之外，並不受
    任何共有人主張之拘束，法院為顧及全體共有人所得利用之價值等情形，本有自
    由裁量之權。且定共有物分割之方法，固可由法院自由裁量，惟仍應斟酌各共有
    人之意願、利害關係及其分得部分所得利用之價值等情形，定一適當公平之方法
    以為分割。經查系爭十一筆土地，共有人及應有部分均相同，被告己○○、辛○○○、甲○○○、戊○○、壬○○○、丁○○、庚○○等人亦表示同意合併分割
    ，參以系爭土地之形狀、目前之使用狀況，合併分割確能符合兩造利益，且避免
    造成面積狹小之畸零地，是原告請求將系爭土地予以合併分割，自應准許。
六、查系爭土地上均無建物，業經本院至現場勘驗明確，並囑託苗栗縣竹南地政事務
    所派員實施測量，有勘驗筆錄及實測圖在卷可按，而除被告乙○○外，其餘兩造
    就系爭土地以如附圖及共有物分割分配歸屬成果表予以分割，亦均到庭表示同意
    。本院審酌系爭土地之使用現狀、分割後之經濟效用並兩造各所陳之意願，及以
    如附圖及共有物分割分配歸屬成果表予以分割，對被告乙○○亦無何不利等情，
    將如共有物分割分配歸屬成果表所示苗栗縣後龍鎮○○○段一三四一之一、一三
    四五之二０、二一七六、二一七七地號等四筆土地面積共計五七０八平方公尺分
    歸被告己○○所有；如附圖所示編號Ｂ─１１、Ｃ─４、Ｄ─２、Ｆ─２部分面
    積共計二０七九平方公尺土地分歸被告辛○○○所有；如共有物分割分配歸屬成
    果表所示苗栗縣後龍鎮○○○段二一六七地號全筆及如附圖所示編號Ａ─３、Ｂ
    ─１、Ｂ─１０、Ｃ─１、Ｆ─１部分面積共計二０七九平方公尺土地分歸被告
    甲○○○所有；如附圖所示編號Ａ─４、Ａ─５、Ｂ─２、Ｂ─９、Ｃ─２部分
    面積共計二０七九平方公尺土地分歸被告戊○○所有；如附圖所示編號Ａ─１、
    Ｂ─８部分面積共計二０七九平方公尺土地分歸被告乙○○所有；如附圖所示編
    號Ａ─９、Ｂ─３、Ｂ─７、Ｃ─３、Ｃ─８、Ｄ─１部分面積共計二０七九平
    方公尺土地分歸被告壬○○○所有；如附圖所示編號Ａ─２、Ａ─８、Ｂ─６、
    Ｃ─７、Ｅ─３部分面積共計二０七八平方公尺土地分歸被告丁○○所有；如附
    圖所示編號Ａ─７、Ｂ─５、Ｃ─６、Ｅ─２部分面積共計二０七八平方公尺土
    地分歸被告庚○○所有；如附圖所示編號Ａ─６、Ｂ─４、Ｃ─５、Ｄ─３、Ｅ
    ─１部分面積共計二０二四平方公尺土地分歸原告丙○○所有。
七、末按分割共有物糾紛，核其性質，兩造本可互換地位，則原告提起本訴雖依法有
    據，然被告之應訴又係法律規定所不得不然，其抗辯自為申張或防衛權利所必要
    ，本院認應由兩造依比例平均分擔訴訟費用較為允洽，爰依職權判決如主文第二
    項所示。
八、據上論結，本件原告之訴為有理由，依民事訴訟法第三百八十五條第一項前段、
    第七十八條、第八十一條第二款，判決如主文。
中      華      民      國    九十      年      九      月     十三     日
                                  臺灣苗栗地方法院民事庭
~B法      官  王萬金
右為正本係照原本作成。
如對本判決上訴，須於判決送達後廿日內向本院提出上訴狀。
~B法院書記官  張茹茵
中      華      民      國    九十      年      九      月      十三    日


司法院資訊處製作；財團法人民間司法改革基金會備份。
